【裁判字號】    94,訴,3323
【裁判日期】    950720
【裁判案由】    綜合所得稅
【裁判全文】
臺北高等行政法院判決
                                     94年度訴字第03323號
                              .
原      告  甲○○
被      告  財政部臺灣省北區國稅局
代  表  人  許虞哲（局長）
訴訟代理人  乙○○
上列當事人間因綜合所得稅事件，原告不服財政部中華民國94年
8 月19日台財訴字第09400178270 號訴願決定，提起行政訴訟。
本院判決如下：
    主  文
原告之訴駁回。
訴訟費用由原告負擔。
    事  實
壹、事實概要：
  一原告未辦理民國（下同）90年度綜合所得稅結算申報。經被
    告所屬新莊稽徵所查得原告有漏報所得行為，而對之補稅裁
    罰。
    (一)原告漏報下列各類所得：
      1.薪資所得：
        原告本人之台北縣泰山鄉農會新臺幣（下同）3,000 元
        。
      2.利息所得：
        原告本人及其配偶之台北縣泰山鄉農會3 筆利息合計為
        63,733元。
      3.其他所得：
        訴外人林萬富支付原告三七五租約補償費收入3,612,85
        7元，被告機關按半數計入其他所得1,806,428 元。
      4.執行業務所得：
        訴外人林萬富支付原告之佣金收入480,000元。
    (二)補稅核定部份：
      被告機關核定原告及其配偶當期核定綜合所得總額2,353,
      161 元，淨額為2,071,428 元，補徵應納稅額338,128 元
      。
    (三)裁罰部分：
      按所漏稅額338,128 元，分處0.4 倍（利息所得部分）及
      1 倍罰鍰共計332,300 元（計至百元止）。
  二原告不服，主張因不諳所得稅法規定，並非惡意短報，就「
    罰鍰部分」申經復查。
  三但復查結果未獲變更，原告提起訴願亦遭駁回，因此提起本
    件行政訴訟。
貳、兩造聲明：
  一原告聲明：
    求為判決撤銷原處分、復查決定及訴願決定（罰鍰部分）。
  二被告聲明：
    求為判決駁回原告之訴。
參、兩造之爭點：
  一原告主張之理由：
    (一)按行政罰法第7 條：「違反行政法上義務之行為非出於故
      意或過失者，不予處罰」。同法第8 條：「不得因不知法
      規而免除行政處罰責任。但按其情節，得減輕或免除其處
      罰」。
    (二)原告於90年受有佃租補償金，於補償租約終止後，承租人
      因不諳法律疏於陳報，致生財政部93年9 月9 日財綜所字
      第Ｚ000000000000 號行政處分，惟原告務農，本即非故意
      與過失者，尚祈免除或減免其處罰，然被告機關未為考量
      注意，似有行政處分不當之瑕疵，故請鈞院撤銷原處分及
      訴願決定。
    (三)次查，原告因其他支出之必要費用及其租約預期存續期間
      實際所受損失等金額，自非對承租人應課徵所得之所得稅
      。上項補償金，於依具體事實，扣除必要費用及實際所受
      損失後，如仍有所得，應依所得稅法第14條第1 項第9 類
      課徵所得稅，本件原告之必要費用及其租約預期存續期間
      實際所受損失，故亦無補償金額需陳報，以課稅之結果論
      處，原處分亦無繼續維持必要，因此請求鈞院撤銷原處分
      及訴願決定。
    (四)原告主、客觀均無違反所得稅法之意圖，又依實際扣抵，
      亦無需課稅，故原處分亦無繼續維持必要。
    (五)而在本院審理中原告復主張：「因為地主已經課過土地增
      值稅了，如果再對其課稅，有重複課稅之問題存在」，故
      原處分不合法。
  二被告主張之理由：
    (一)按「納稅義務人應於每年5 月1 日起至5 月31日止，填具
      結算申報書，向該管稽徵機關，申報其上一年度內構成綜
      合所得總額……之項目及數額，以及有關減免、扣除之事
      實，並應依其全年應納稅額減除……扣繳稅額及可扣抵稅
      額，計算其應納之結算稅額，於申報前自行繳納。」「納
      稅義務人未依本法規定自行辦理結算申報，而經稽徵機關
      調查，發現有依本法規定課稅之所得額者，除依法核定補
      徵應納稅額外，應照補徵稅額，處3 倍以下之罰鍰。」為
      所得稅法第71條第1 項前段及第110 條第2 項所明定。次
      按「人民違反法律上之義務而應受行政罰之行為，法律無
      特別規定時，雖不以出於故意為必要，仍須以過失為其責
      任條件。但應受行政罰之行為，僅須違反禁止規定或作為
      義務，而不以發生損害或危險為其要件者，推定為有過失
      ，於行為人不能舉證證明自己無過失時，即應受處罰。」
      為司法院釋字第275號所解釋。
    (二)經查：
      1.原告及配偶於90年度有執行業務、薪資、利息、其他等
        所得合計2,353,161 元，已超過當年度規定之免稅額及
        標準扣除額合計數，未辦理結算申報，原查按補徵稅額
        338,128 元分別處0.4 倍及1 倍罰鍰合計332,300 元（
        計至百元止）。原告主張漏報之其他所得係三七五減租
        補償收入，因不諳所得稅法規定致漏報，請免予處罰云
        云，查系爭所得為原告因三七五減租收取之補償費，為
        原告所不爭，依上揭規定，原核定核課半數其他所得1,
        806,428元歸課綜合所得稅，並無不合。
      2.次按綜合所得稅之課徵係以收付實現為原則，本件原告
        既有系爭所得，即應依所得稅法第71條規定如數申報，
        其未辦理結算申報，縱非故意，仍難卸免其過失漏報之
        責任，自應受處罰，原告主張核不足採。
    理  由
壹、兩造爭執之要點：
  一針對原告90年度個人綜合所得稅漏稅罰之核定，被告機關以
    原告漏報下述課稅所得（稅基），並造成漏稅結果，而對原
    告課以漏稅罰。
    (一)薪資所得3,000元。
    (二)利息所得63,733元。
    (三)其他所得1,806,428 元。
      1.此等所得之來源為訴外人林萬富支付原告三七五租約補
        償費收入3,612,857元。
      2.被告機關將其半數1,806,428 元，計入課稅所得額內。
    (四)執行業務所得480,000元。
  二原告則不否認上開漏報稅基之客觀事實，惟針其中補償費所
    得1,806,428元部分之漏報行為，主張：
    (一)上開收入應全部彌補因終止租約所受之損失，因此客觀上
      沒有所得產生。
    (二)就算客觀上有此筆所得產生，但原告漏未申報亦無過失可
      言。
    (三)最後就算上開所得歸屬於原告，但因為同一筆所得，在地
      主取得時，已課過土地增值稅，如果再對其課梲，即構成
      重複課稅之違法。
貳、本院之判斷：
  一客觀上，原告在90年度確曾取得上開1,806,428 元之所得，
    而本院認定原告取得上開所得，所依憑之法理及事理基礎，
    可以詳述如下：
    (一)所得稅法上「收入」之界定。
      1.按所得稅法上所稱「所得」之認知，一般而言，都是以
        收入減成本費用的觀念來理解，所以「所得」的瞭解無
        法從「所得」一詞本身切入，而須各自由「收入」與「
        成本費用」的觀念分別著手，才能有比較基礎性的理解
        。因此「所得」之認知必須從「收入」之認知開始。
      2.而一筆財產歸屬於特定權利主體時，是否符合所得稅法
        上「收入」之定義，以該權利主體「是否新取得該筆財
        產，且可終局性保有」為其判斷標準，在此標準下，因
        向人借貸取得財產（新取得但非終局保有）或因他人返
        還借貸物而取得財產（可終局保有，但非新取得），均
        不符合「收入」之定義。
    (二)人民透過民法或公法之規定而取得「損害賠償」或「損失
      補償」是否符合「收入」之定義。
      1.事實上，所有公私法上的「損害賠償」或「損失補償」
        在上開標準下均符合「收入」之定義。因為「收入」是
        建立在時間差的觀念上，是比較二個時點間的財產數額
        昇降以為決定。而「損害賠償」或「損失補償」則是以
        同一時點之財產狀況為基礎進行填補活動，二者是全然
        不同的概念。而在這個情況下，即使在「固有利益填補
        」的損害賠償類型中，也可比擬為強迫換價（破壞他人
        之物而需給予補償，因為該他人所能請求的賠償金額是
        破壞當時的市場價格，而不是原始買入價格，所以賠償
        結果就如同強迫出賣該物一般，而該他人是否有所得產
        生，則須從時間差的觀點，比較買入時價格與獲得賠償
        金額間之差額，決定其有無所得）。
      2.所以損害賠償或損失補償的填補觀念，在所得稅法制下
        ，必須置於「成本費用」概念中討論。
    (三)如果一筆收益之取得符合「收入」定義後，在對收入進行
      量化形成稅基過程中，所應遵循之法則。
      1.按「所得」之量化必須與所得之歸類一起討論，因為收
        入之歸類本身會決定其可否扣除成本費用及成本費用之
        範圍。而在「收入」轉化為「所得」的過程中，這個部
        分的討論會影響所得最終量化結果。而量化之課題則是
        將「所得貨幣化」轉換為稅基。此時需注意：
        (1)所得量化之基本假設是「貨幣之購買力不因時間的變
          化而改變」。
        (2)而所得量化之步驟有四，其順序分別是：
          「收入」的量化。
          以收入之歸類為基礎，再配合「收入成本費用配合
            原則」，以決定該等收入所對應之「成本費用」範
            圍。
          對上述「成本費用」的量化。
          「量化之收入」減「量化之成本費用」。
      2.本案中收入之量化不是問題（因為原告取得之對象非實
        物）。
      3.至於收入之歸類除非能列為「免稅所得」，不然即須依
        所得稅法第14條歸入其中之「其他所得」中，並依法扣
        除其成本費用。
      4.而成本費用之客觀證明責任原則上由納稅義務人負擔。
    (四)當收入透過量化而形成所得稅法上的「所得」時，原則上
      即應列入課稅所得中，除非稅捐法制有明文將之列為「免
      稅所得」或「分離課稅所得」，而此等例外減免事由應由
      納稅義務人舉證證明之。
    (五)而上開判斷體系之架構建立是從實證法出發，依循現行所
      得稅法制的體系而立論，其體系間依法學方法論之要求不
      得有矛盾現象產生。但稅捐主管機關所頒布之極多行政令
      函，不僅有見解前後矛盾之現象產生，而且即使其見解結
      論可採，但引述之理由卻未必符合體系上邏輯一貫性的要
      求，因此對法院而言，此等行政令函意見僅屬詮釋法律的
      引證，法院並不因此而受拘束，此點亦有必要先行敘明之
      。
    (六)從上開說明中已足清楚知悉，本案原告取得之佃租補償金
      3,612,857 元，完全符合「收入」之定義。原告之誤會出
      在其認為該筆「佃租補償金」，是補償其因「喪失耕地三
      七五租約承租人地位」所生之損失。而此等損失補償是「
      固有利益」之填補，因此沒有「新收入」之產生。但是這
      樣的觀點在所得稅法制上並無法成立，其理由很簡單，爰
      簡述如下：
      1.「損失補償」或「損害賠償」所填補之範圍並不限於「
        固有利益」或「信賴利益」，也可能包括「給付利益」
        。
      2.即使「損失補償」或「損害賠償」所填補之範圍就是「
        固有利益」。但這種填補也可以視為一種「強迫的換價
        」，如同「強迫」的財產交易所得，從時間差的觀點，
        仍有所得的發生。例如5 年前以100 元買入的物品，現
        今市場上漲至150 元，而遭人毀損時，物主可以請求該
        毀損人賠償150 元，此時即等於強迫出售該物品而賺得
        50元（如果一併考慮折舊的話，物主賺得之收入還會超
        過50元）。
      3.實則在所得稅法中，「所得」概念之認知，與侵權行為
        法上或補償法制上所稱之「損失補償」或「損害賠償」
        ，並無法直接連結，必須透過法制設計之轉換，方能清
        楚認知。
    (七)至於原告所言，上開收入中尚有成本費用，由於被告機關
      已依所得稅法第14條第3 項「變動所得」之規定，僅以其
      中半數計入所得，姑不論本案是否適宜引用「變動所得」
      之概念，但至少被告機關已認收入之半數為成本費用，如
      果認為尚不足涵蓋其實際支出之全部成本費用，自應舉證
      證明之。但其始終未提出任何證明，自無從信其主張為真
      正。從而被告機關對此筆收入所為之稅基認定自無違誤，
      原告取得上開所得自得確定。
  二主觀上，原告漏報上開所得應有過失，而應負擔漏稅違章責
    任。
    (一)按上開所得客觀上既已歸屬於原告，則原告違反所得稅法
      所課予之申報義務，漏未申報，在客觀上已可認定為，原
      告主觀上存有違法隱匿所得之故意或過失。
    (二)以上之認定固非不可透過反證予以推翻，而原告所舉之反
      證無非謂：「原告務農維生，不知自己在法律負有申報義
      務」云云。但查：
      1.本院固然已充分認知到「違法性認識錯誤」對責任之影
        響，在刑事法與行政法上應有不同之標準。因為：
        (1)刑事犯罪，其犯行之客觀違法性格應為社會大眾所普
          遍認知，如有謂：「不知自己從事之犯罪行為違法」
          云云，乃是極端例外之情形，自應嚴格審查其真偽性
          ，並慎重衡量其對責任所造成之影響。
        (2)行政違章行為所違反者，為行政管制法規，這些法規
          範多如牛毛，而且管制內容多具技術性。人民未必全
          部清楚，也未必都能確認受禁止或被命令之行止，具
          有道德倫理意義。所以當具體個案發生違法性認識錯
          誤時，法院自然會視其情節，按社會大眾普遍之經驗
          及法意識，決定其發生錯誤之原因，是否值得諒解同
          情，而排除或減輕其違章責任。
      2.可是鑑於納稅是所有國民眾所皆知之義務，具有普遍性
        ，而任何人對大額金錢之流入及流出，都會有清楚之認
        知，因此任何人主張：「因不知有申報所得義務，而漏
        未申報所得」者，顯然嚴重違反社會大眾之普遍經驗，
        真實性值得懷疑，且此等錯誤也不應影響其應負之責任
        。
      3.是以原告在本案中顯然可以判斷具有故意過失，應負漏
        稅違章責任。
  三至於有無重複課稅之爭議，並不影響本案原處分合法性判斷
    之結論，茲說明其理由如下：
    (一)按所謂「重複課稅」者，乃是指「就同一稅捐客體，利用
      相同或不同的稅目，對於同一或不同稅捐主體，同時或先
      後課徵二次以上之稅捐」者而言。因此其判斷標準並不是
      以稅捐主體為準，而是以稅捐客體為準。在此標準下，由
      於原告取得之佃租補償，乃是因為地主出售土地獲得收入
      ，而將其中之一部移轉予原告。地主本身就同一筆出售土
      地收入又已繳過土地增值稅，則本案要求原告再行繳納，
      自然符合「重複課稅」之定義。
      【註】：重複課稅之相關議題，可參閱黃茂榮教授著「稅
              法總論」第一冊初版第383頁及第412頁。
    (二)然而緊接著必須指明的則是︰「重複課稅之避免」，只是
      一個立法上所應追求的理想，而不是用來檢驗稅捐實證法
      或稅捐行政是否違憲違法之絕對標準。因為基於稅制之設
      計，很多情形同一稅捐客體會被交錯課徵不同稅目之稅捐
      ，這是現代社會難以避免之現象，只能儘量降低其數量。
      所以原告不能單憑「本案存有重複課稅現象」，來指摘原
      核課處分違法。
    (三)何況在現今法制下，土地增值稅之課徵，並不符合「實質
      課稅原則」之精神（因為其稅基之計算是以公告現值為準
      ，而不是以實際交易價格為準），且稅基計算經常偏低。
      則在此客觀背景下，對地主以外、取得交易價格一部之佃
      農，再就其所得之半數計算一般所得稅之稅基，而課徵綜
      合所得稅，亦與「實質課稅原則」之理想沒有太大之差距
      。是以本案原告所得稅之課徵，也不存在「實質違法」之
      可能。
  四從而被告機關對其所為之補稅裁罰處分，均屬有據，原告以
    上各項爭執主張，俱不可採。
參、綜上所述，本件原核課處分並無違法，訴願決定予以維持亦
    無違誤，原告訴請撤銷於法無據，應予駁回。
據上論結，本件原告之訴為無理由，爰依行政訴訟法第98條第3
項前段，判決如主文。
中    華    民    國    95    年     7    月   20     日
                        第五庭審判長  法  官  張瓊文
                                      法  官  蕭忠仁
                                      法  官  帥嘉寶
上為正本係照原本作成。
如不服本判決，應於送達後20日內，向本院提出上訴狀並表明上
訴理由，如於本判決宣示後送達前提起上訴者，應於判決送達後
20日內補提上訴理由書（須按他造人數附繕本）。
中    華    民    國    95    年     7    月   20     日
                                      書記官  蘇亞珍


司法院資訊處製作；財團法人民間司法改革基金會備份。
